---
title: "Projekt_AnalizaDanych"
author: "Adrianna Kluk, Sebastian Gebczyk"
date: "2024-12-05"
output: html_document
---

```{r setup, include=FALSE}
knitr::opts_chunk$set(warning = FALSE, include = FALSE)
#instalacja potrzebnych pakietow/bibliotek
library(dplyr)
library(ggplot2)
library(VIM)
library(naniar)
library(Amelia)
library(mice)
```

```{r miesieczna migawka ofert wynajmu, echo=FALSE}
data <- read.csv("apartments_rent_pl_2024_06.csv")

data[data == ""] <- NA   #puste pola zamienione w NA


na_counts <- colSums(is.na(data))
na_counts_df <- as.data.frame(na_counts)
print(na_counts_df)
```

#Powyzsza tabela przedstawia liczbe brakujacych danych w kazdej z badanych 28 zmiennych. Braki ukazane sa w ujeciu liczbowym. Zdecydowanie najwiecej brakow wystepuje w kolumnie zmiennej o nazwie condition, bo az 6329. Duza liczba brakow wyrozniaja sie takze zmienne: buildingMaterial (3505), buildYear (2249), type(1830) oraz floor(1053). Pozostale zmienne cechuja sie juz znacznie mniejsza liczba brakujacych danych. Pietnascie sposrod badanych zmiennych zawiera kompletne dane.

```{r echo=FALSE}
n_miss(data)
n_complete(data)

```

#Laczna liczba brakow w calym analizowym zbiorze danych wynosi 15762, natomiast calkowita liczba kompletnych wartosci wynosi 232010. Zatem znaczna wiekszosc wartosci jest nam znana.

```{r tabela podsumowująca liczby i proporcje wartosci NA, echo=FALSE}
#tabela podsumowująca liczby i proporcje wartosci NA
miss_var_summary(data) 

```

#Powyzsza tabela ukazuje nie tylko wartosci liczbowe brakujacych danych w kazdej zmiennej, ale takze ich proporcje do lacznej sumy obserwacji. Poczawszy od wartosci posiadajac najmniej kompletnych danych.

```{r echo=FALSE}
table(sapply(data, class))
```

#Najwiecej badanych zmiennych wystepuje w postaci liczb zmiennoprzecinkowych, jest ich 16, kolumn zmiennych w postaci tekstowej jest 10, a zmienna w postaci liczby calkowitej wystepuje tylko raz.

```{r Wizualizacja brakow danych w calym zbiorze, echo=FALSE}

vis_miss(data) +
  ggtitle("Wizualizacja brakow danych w calym zbiorze")
```

```{r Wizualizacja brakow danych w poszczegolnych kolumnacjh, echo=FALSE}
gg_miss_var(data) +
  ggtitle("Wizualizacja brakow danych w poszczegolnych kolumnach")
```

```{r Mapa brakow danych, echo=FALSE}

missmap(data, main="Mapa brakow danych")

```

```{r Klasyfikacja brakow danych, echo=FALSE}
mcar_test(data)
md.pattern(data)
aggr_plot <- aggr(data, col=c('navyblue','red'), numbers=TRUE, sortVars=TRUE, labels=names(data), cex.axis=.7, gap=3, ylab=c("Histogram of missing data","Pattern"))
```

```{r Analiza wzorcow brakow}

md.pattern(data)  #nie rozumiem na razie tego ale to sie zrobi jeszcze

#Outliers w pozniejszym etapie tez o nich nie zapomniec
```

